臺灣臺北地方法院刑事判決　　　　　　　　　　　　　　九十年度訴字第四三八號
　　公　訴　人　臺灣臺北地方法院檢察署檢察官
　　被　　　告　丁○○
　　選任辯護人　王樹森律師
　　被　　　告　己○○
右列被告因偽造文書等案件，經檢察官提起公訴（九十年度偵字第二七八八號），本
院判決如左：
    主  文
丁○○共同意圖為自己不法之所有，以詐術使人將本人之物交付，處有期徒刑肆月，
如易科罰金，以參佰元折算壹日。
己○○共同行使偽造私文書，足以生損害於他人，處有期徒刑肆月，如易科罰金，以
參佰元折算壹日。如附表編號一、二所示之物均沒收。
    事  實
一、丁○○於民國八十七年三月間因購買基隆海洋世界房屋而結識從事房屋買賣仲介
    業務之丙○○（另案經臺灣高等法院判處有期徒刑一年三月），其為籌措購屋頭
    期款，竟與丙○○共同基於意圖為自己不法之所有而行使業務上登載不實文書詐
    欺取財之犯意聯絡，明知自己並未在尊暉實業有限公司（下稱尊暉公司）任職支
    薪，竟推由丙○○委請蘇誠懿（未據起訴）在取自知情之尊暉公司負責人戊○○
    （業經本院判決有期徒刑三月）處，已蓋妥尊暉公司及負責人印章之空白在職證
    明書及各類所得扣繳暨免扣繳憑單上，登載丁○○自八十五年八月任職尊暉公司
    業務主任之不實「在職證明書」一紙，及登載丁○○於八十六年一月至十二月自
    尊暉公司支領薪資新臺幣（下同）七十五萬六千元之不實「八十六年度各類所得
    扣繳暨免扣繳憑單」一紙。同年四月九日丙○○並帶領丁○○持上開不實之尊暉
    公司在職證明書及八十六年度各類所得扣繳暨免扣繳憑單至臺北市大安區○○○
    路○段十四號中興商業銀行大安分行（下稱中興銀行大安分行）辦理申請信用貸
    款手續，由丁○○在「中興商業銀行消費者貸款、支票存款、信用卡申請及調查
    表」服務單位欄填寫其在尊暉公司任職之不實資料，再將申請及調查表連同上開
    內容不實之尊暉公司在職證明書及各類所得扣繳暨免扣繳憑單交付銀行承辦人員
    乙○○以申請六十萬元貸款而行使業務上登載不實之文書，足生損害於中興銀行
    大安分行貸款審核之正確性。致中興銀行大安分行承辦人員誤信丁○○係尊暉公
    司業務主任，合於貸款條件，乃於同年四月九日准予核貸六十萬元並如數撥款至
    丁○○之中興銀行大安分行帳號000000000000號帳戶，丁○○遂協
    同丙○○於當日提領六十萬元，其中五十七萬八千八百元存入丙○○之夫庚○○
    帳戶以支付購屋頭期款，嗣因丁○○未按期清償貸款，經中興銀行函請內政部警
    政署刑事警察局查證，而悉上情。
二、己○○與丙○○、庚○○（另案經臺灣高等法院判處有期徒刑一年，緩刑四年）
    共同基於意圖為自己不法之所有而行使偽造私文書及關於服務證書之犯意聯絡，
    為使丙○○、庚○○能順利取得貸款金額花用，明知自己並未在仕姬制服企業社
    （下稱仕姬企業社）任職支薪，竟於八十七年十月七日陪同丙○○至上址中興銀
    行大安分行辦理信用貸款申請手續，推由丙○○提供於不詳時地取自年籍姓名不
    詳之成年人所蓋用偽造之「仕姬制服企業社」暨其負責人「張金環」印章而偽造
    印文並載有己○○於八十三年九月一日起任職仕姬企業社主任之「員工職務證明
    書」、「薪資證明」及己○○於八十六年一月至十二月支領薪資之「八十六年度
    各類所得扣繳暨免扣繳憑單」各一紙，由己○○在「中興商業銀行消費者貸款、
    支票存款、信用卡申請及調查表」服務單位欄填寫其在仕姬企業社任職之不實資
    料，再將申請及調查表連同上開偽造之仕姬企業社員工職務證明書、薪資證明及
    各類所得扣繳暨免扣繳憑單交付銀行承辦人員甲○○以申請八十萬元貸款而行使
    偽造私文書及關於服務之證書，足生損害於仕姬企業社、張金環及中興銀行大安
    分行貸款審核之正確性。致中興銀行大安分行承辦人員誤信己○○係仕姬企業社
    主任，合於貸款條件，乃於同日准予核貸八十萬元並如數撥款至己○○之中興銀
    行大安分行帳號000000000000號帳戶，丙○○則於當日將八十萬元
    提領殆盡。嗣因己○○未按期清償貸款，經中興銀行函請內政部警政署刑事警察
    局查證，始悉上情。
三、案經內政部警政署刑事警察局報告臺灣臺北地方法院檢察署檢察官偵查起訴。
    理  由
一、被告丁○○部分：
  (一)訊據被告丁○○對於右揭犯罪事實，於本院審理時均坦承不諱（見本院卷(三)第六
    十五頁、第一四六頁至第一四八頁、九十三年六月十六日審判筆錄），復經同案
    被告即尊暉公司負責人戊○○於警詢、偵查及本院調查時就被告丁○○未在尊暉
    公司任職領薪，其受蘇誠懿（未據起訴）之託提供蓋妥尊暉公司及負責人印章之
    空白在職證明書及各類所得扣繳暨免扣繳憑單予蘇誠懿使用等情供述明確（見內
    政部警政署刑事警察局刑案偵查卷宗第七十五頁至抵七十六頁、八十九年度偵字
    第卷第一六九頁反面至第一七○頁、本院卷(一)第一一○頁），且經證人即中興銀
    行大安分行承辦人員乙○○於警詢及本院審理時就被告丁○○與證人丙○○一起
    到中興銀行大安分行辦理信用貸款及撥款之過程證述綦詳（見內政部警政署刑事
    警察局刑案偵查卷宗第四頁至第七頁、本院卷(三)第一四八頁至第一五○頁），證
    人丙○○、庚○○於本院審理時亦分別就被告丁○○向證人丙○○購屋及證人丙○○參與被告丁○○申辦信用貸款及受領貸款金額作為房屋頭期款等過程證述在
    卷（見本院卷(三)第六十六頁至第六十八頁、第一三五至第一三九頁、第一五二頁
    ），並有中興商業銀行總行九十二年十一月二十七日（九二）興銀債字第四一七
    二號函文一件暨被告丁○○之中興商業銀行消費者貸款、支票存款、信用卡申請
    及調查表、國民
    免扣繳憑單、轉帳支出傳票、轉帳收入傳票、活儲存款存款憑條影本各一紙及活
    儲存款取款憑條影本二紙在卷可憑（見本院卷(二)第一二○頁、第一六○頁至第一
    六八頁）。是由同案被告戊○○之供述，證人乙○○、丙○○、庚○○之證述，
    中興商業銀行總行上開函文、被告丁○○之中興商業銀行消費者貸款、支票存款
    、信用卡申請及調查表、國民
    類所得扣繳暨免扣繳憑單、轉帳支出傳票、轉帳收入傳票、活儲存款存款憑條及
    活儲存款取款憑條等影本，足資擔保被告丁○○之任意性自白與事實相符。
  (二)次查，被告丁○○持以申辦信用貸款之尊暉公司在職證明書及八十六年度各類所
    得扣繳暨免扣繳憑單各一紙，係推由證人丙○○委請蘇誠懿以取自知情之尊暉公
    司負責人戊○○處已蓋妥尊暉公司及負責人印章之空白在職證明書及各類所得扣
    繳暨免扣繳憑單為底稿所製作而成，俱如前述。被告丁○○明知自己並未在尊暉
    公司任職支薪，為能順利向銀行貸得款項，竟推由證人丙○○提供他人業務上登
    載不實之尊暉公司在職證明書及各類所得扣繳暨免扣繳憑單，而持向中興銀行大
    安分行承辦人員行使，以此詐術申辦信用貸款，是被告丁○○就行使上開業務上
    登載不實文書以詐欺取財之犯行，與證人丙○○有犯意聯絡與行為分擔甚明。
  (三)綜上各情，本件事證明確，被告丁○○右揭犯行堪以認定，應依法論科。
二、被告己○○部分：
  (一)訊之被告己○○對於右揭犯罪事實，除否認有詐欺取財之犯意外，餘均於本院審
    理時坦承不諱（見本院九十三年六月十六日審判筆錄），復經證人即仕姬企業社
    實際負責人姬長淮於警詢時證稱被告己○○不曾在仕姬企業社任職，員工職務證
    明書、薪資證明、八十六年度各類所得扣繳暨免扣繳憑單均非其公司所核發，公
    司及負責人印文亦不相符等語甚詳（見內政部警政署刑事警察局刑案偵查卷第一
    四八頁正反面），且經證人中興銀行大安分行承辦人員甲○○於警詢時就被告己○○與證人丙○○一起到中興銀行大安分行辦理信用貸款及撥款之過程證述明確
    （見內政部警政署刑事警察局刑案偵查卷宗第一頁至第三頁），並有前開中興商
    業銀行總行函文一件暨被告己○○之中興商業銀行消費者貸款、支票存款、信用
    卡申請及調查表、國民
    、薪資證明、八十六年度各類所得扣繳暨免扣繳憑單、轉帳支出傳票、轉帳收入
    傳票影本各一紙及活儲存款取款憑條影本二紙在卷可憑（見本院卷(二)第一二○頁
    、第二○五頁至第二一五頁）。是由證人甲○○之證詞、中興商業銀行總行上開
    函文、被告己○○之中興商業銀行消費者貸款、支票存款、信用卡申請及調查表
    、國民
    六年度各類所得扣繳暨免扣繳憑單、轉帳支出傳票、轉帳收入傳票及活儲存款取
    款憑條等影本，足資擔保被告己○○就行使偽造私文書及關於服務證書向中興銀
    行大安分行申辦貸款部分之任意性自白與事實相符。
  (二)按刑法第三百三十九條第一項詐欺罪之成立，以意圖為自己或第三人不法所有，
    以詐術使人將本人或第三人之物交付為要件。所謂以詐術使人交付，指被詐欺人
    因其詐術而陷於錯誤交付財物，最高法院著有四十六年臺上字第二六○號判例意
    旨可資參照。查被告己○○於本院審理時供稱庚○○說有困難，要伊幫忙以其名
    義購屋，再去中興銀行貸款，當初庚○○之妻丙○○說辦理貸款要有在職證明書
    、扣繳憑單這些資料，是丙○○請人家去做出來的。其沒有在仕姬企業社上班，
    仕姬企業社之扣繳憑單、在職證明等文件是庚○○拿給伊寫的等語（見本院卷(三)
    第十三頁至第十五頁），且被告己○○申辦貸款時並在「中興商業銀行消費者貸
    款、支票存款、信用卡申請及調查表」服務單位欄填寫其在仕姬企業社任職之不
    實資料，足徵被告己○○明知自己並未在仕姬企業社任職支薪，為使證人丙○○
    、庚○○能順利向銀行貸得款項，竟填寫上開不實資料並將證人丙○○所提供他
    人所偽造之仕姬企業社員工職務證明書、薪資證明、八十六年度各類所得扣繳暨
    免扣繳憑單持向中興銀行大安分行承辦人員行使，以此詐術申辦信用貸款，致中
    興銀行大安分行承辦人員誤信被告己○○確實在仕姬企業社任職領薪，合於貸款
    條件，而如數撥款，證人丙○○、庚○○因此順利取得貸款八十萬元，則被告己○○顯與證人丙○○、庚○○共同基於不法之所有之意圖，對中興銀行大安分行
    承辦人員施用詐術，致中興銀行大安分行承辦人員陷於錯誤如數核撥貸款，其行
    為自該當刑法上詐欺取財罪，且就行使上開偽造私文書及關於服務證書以詐欺取
    財之犯行，與證人丙○○、庚○○有犯意聯絡與行為分擔甚明，是被告己○○以
    上開情詞置辯，諉不足採。
  (三)綜上所述，本件事證明確，被告己○○右揭犯行堪以認定，應依法論科。
三、論罪部分：
  (一)查被告丁○○持同案被告戊○○所出具業務上登載不實之尊暉公司在職證明書及
    八十六年度各類所得扣繳暨免扣繳憑單向中興銀行大安分行詐貸款項，核其所為
    ，係犯刑法第二百十六條、第二百十五條之行使業務上登載不實文書罪，及同法
    第三百三十九條第一項之詐欺取財罪。公訴意旨認被告丁○○所持以行使申請貸
    款之尊暉公司在職證明書及八十六年度各類所得扣繳暨免扣繳憑單係偽造之文書
    ，應依偽造私文書罪處斷，然查右開尊暉公司在職證明書及八十六年度各類所得
    扣繳暨免扣繳憑單係證人丙○○委請蘇誠懿以知情之尊暉公司負責人戊○○所交
    付已蓋妥尊暉公司及負責人印章之空白在職證明書及各類所得扣繳暨免扣繳憑單
    為底稿製作而成，已如前述，自非偽造之文書，應屬同案被告戊○○業務上登載
    不實之文書，是公訴意旨容有誤會，惟起訴之基本事實相同，爰依法變更起訴法
    條。被告丁○○與證人丙○○就犯罪事實一行使業務上登載不實文書以詐欺取財
    之犯行，有犯意聯絡及行為分擔，為共同正犯。被告丁○○所犯行使業務上登載
    不實文書及詐欺取財罪間，有方法結果之牽連關係，應依刑法第五十五條後段規
    定，從一重之詐欺取財罪處斷。爰審酌被告丁○○施用詐術向中興銀行大安分行
    貸得六十萬元貸款後，並未按期清償貸款金額，業據其供明在卷，其用以申辦貸
    款之上開資力證明文件主要係由證人丙○○提供，申辦貸款手續亦係由證人丙○○帶領辦理，並參酌被告丁○○犯罪之動機、目的、手段、所得之利益、被害人
    之損害及犯罪後坦承犯行之態度等一切情狀，量處如主文第一項所示之刑，以示
    懲儆。又被告丁○○行為後，刑法第四十一條業於九十年一月四日修正，同年月
    十日經總統公布施行，該條第一項規定：「犯最重本刑為五年以下有期徒刑以下
    之罪，而受六個月以下有期徒刑或拘役之宣告，因身體、教育、職業、家庭之關
    係或其他正當事由，執行顯有困難者，得以一元以上三元以下折算一日，易科罰
    金。但確因不執行所宣告之刑，難收矯正之效，或難以維持法秩序者，不在此限
    。」，參以修正前刑法第四十一條規定：「犯最重本刑為三年以下有期徒刑以下
    之刑之罪，而受六月以下有期徒刑或拘役之宣告，因身體、教育、職業或家庭之
    關係，執行顯有困難者，得以一元以上三元以下折算一日，易科罰金。」，比較
    新舊法之結果，舊法並無更有利於被告，依刑法第二條第一項前段規定，應適用
    裁判時之新法，併諭知易科罰金之折算標準。至證人丙○○所提供他人業務上登
    載不實之前開尊暉公司在職證明書及各類所得扣繳暨免扣繳憑單雖係被告丁○○
    供犯罪所用之物，然業經被告丁○○行使交予中興銀行大安分行保管，非屬被告
    丁○○所有，爰不為沒收之諭知。
  (二)按各類所得扣繳暨免扣繳憑單係證明公司全年度支付員工薪資及代為扣繳綜合所
    得稅之情形（最高法院九十一年度臺上字第四二二九號判決意旨參照），是偽造
    之各類所得扣繳暨免扣繳憑單要屬私文書之性質；又在職證明書，係關於服務或
    其他相類之證書（最高法院九十一年度臺上字第七一○八號判決意旨參照），薪
    資證明書亦同。查被告己○○推由證人丙○○提供偽造之仕姬制服企業社員工職
    務證明書、薪資證明及八十六年度各類所得扣繳暨免扣繳憑單，持向中興銀行大
    安分行詐貸款項，核其所為，係犯刑法第二百十六條、第二百十條、第二百十二
    條之行使偽造私文書、關於服務之證書罪，及同法第三百三十九條第一項之詐欺
    取財罪。公訴意旨論罪法條雖漏未記載刑法第二百十二條，然起訴之犯罪事實業
    已敘及，應予補充。被告己○○推由證人丙○○提供於不詳時地取自年籍姓名不
    詳之成年人所蓋用偽造之「仕姬制服企業社」暨其負責人「張金環」印章而偽造
    印文及載有己○○任職支薪之仕姬企業社員工職務證明書、薪資證明及八十六年
    度各類所得扣繳暨免扣繳憑單各一紙，其偽造「仕姬制服企業社」、「張金環」
    印章、印文之行為係偽造特種文書之部分行為；又偽造在職證明書特種文書及各
    類所得扣繳暨免扣繳憑單私文書後復持以行使，偽造之低度行為應分別為行使偽
    造特種文書、行使偽造私文書之高度行為所吸收，均不另論罪。被告與證人丙○○、庚○○間，就右揭犯罪事實二行使偽造私文書、關於服務之證書及詐欺取財
    之犯行有犯意聯絡及行為分擔，俱為共同正犯。被告己○○一行為同時行使偽造
    特種文書及行使偽造私文書，係一行為而觸犯數罪名之想像競合犯，依刑法第五
    十五條前段規定，從一重之行使偽造私文書罪處斷。被告己○○所犯行使偽造私
    文書及詐欺取財罪間，有方法結果之牽連關係，應依刑法第五十五條後段規定，
    從一重之行使偽造私文書罪處斷。爰審酌被告己○○施用詐術向中興銀行大安分
    行貸得八十萬元貸款後交由證人丙○○、庚○○提領使用，並未按期清償貸款金
    額，業據其供明在卷，其用以申辦貸款之上開資力證明文件主要係由證人丙○○
    提供，申辦貸款手續亦係由證人丙○○帶領辦理，並參酌被告己○○犯罪之動機
    、目的、手段、並未因此獲得貸款金額之利益、被害人之損害及犯罪後坦承部分
    犯行之態度等一切情狀，量處如主文第二項所示之刑，以示懲儆。又被告己○○
    行為後，刑法第四十一條業於九十年一月四日修正，同年月十日經總統公布施行
    ，該條第一項規定：「犯最重本刑為五年以下有期徒刑以下之罪，而受六個月以
    下有期徒刑或拘役之宣告，因身體、教育、職業、家庭之關係或其他正當事由，
    執行顯有困難者，得以一元以上三元以下折算一日，易科罰金。但確因不執行所
    宣告之刑，難收矯正之效，或難以維持法秩序者，不在此限。」，參以修正前刑
    法第四十一條規定：「犯最重本刑為三年以下有期徒刑以下之刑之罪，而受六月
    以下有期徒刑或拘役之宣告，因身體、教育、職業或家庭之關係，執行顯有困難
    者，得以一元以上三元以下折算一日，易科罰金。」，比較新舊法之結果，舊法
    並無更有利於被告，依刑法第二條第一項前段規定，應適用裁判時之新法，併諭
    知易科罰金之折算標準。如附表編號一、二所示偽造之「仕姬制服企業社」、「
    張金環」印章各一枚及偽造仕姬企業社「員工職務證明書」、「薪資證明」上偽
    造之「仕姬制服企業社」、「張金環」印文各二枚，均係偽造之印章、印文，業
    如前述，應依刑法第二百十九條規定均宣告沒收之。至偽造之仕姬企業社員工職
    務證明書、薪資證明及各類所得扣繳暨免扣繳憑單雖係被告己○○供犯罪所用之
    物，然業經被告己○○行使交予中興銀行大安分行保管，非屬被告己○○所有，
    爰不為沒收之諭知。
據上論斷，應依刑事訴訟法第二百九十九條第一項前段、第三百條，刑法第二條第一
項前段、第二十八條、第二百十六條、第二百十條、第二百十二條、第二百十五條、
第三百三十九條第一項、第五十五條、第四十一條第一項前段、第三十八條第一項第
二款、第二百十九條，罰金罰鍰提高標準條例第一條前段、第二條，判決如主文。
本案經檢察官謝奇孟到庭執行職務
中　　　華　　　民　　　國　　九十三　　年　　　七　　　月　　　九　　　日
                                臺灣臺北地方法院刑事第八庭
                                    審判長法　官 丙○○
                                          法　官 孫曉青
                                          法  官 張筱琪
右正本證明與原本無異。
如不服本判決，應於判決送達後十日內，向本院提出上訴狀。
                                          書記官 林佳蘋
中　　　華　　　民　　　國　　九十三　　年　　　七　　　月　　 十二 　　日
附錄本案所犯法條全文
中華民國刑法第二百十條
(偽造變造私文書罪)
偽造、變造私文書，足以生損害於公眾或他人者，處五年以下有期徒刑。
中華民國刑法第二百十二條
(偽造變造特種文書罪)
偽造、變造護照、旅券、免許證、特許證及關於品行、能力服務或其他相
類之證書、介紹書，足以生損害於公眾或他人者，處一年以下有期徒刑、
拘役或三百元以下罰金。
中華民國刑法第二百十五條
(業務上文書登載不實罪)
從事業務之人，明知為不實之事項，而登載於其業務上作成之文書，足以
生損害於公眾或他人者，處三年以下有期徒刑、拘役或五百元以下罰金。
中華民國刑法第二百十六條
(行使偽造變造或登載不實之文書罪)
行使第二百十條至第二百十五條之文書者，依偽造、變造文書或登載不實事項或使登
載不實事項之規定處斷。
中華民國刑法第三百三十九條
(普通詐欺罪)
意圖為自己或第三人不法之所有，以詐術使人將本人或第三人之物交付者，處五年以
下有期徒刑、拘役或科或併科一千元以下罰金。
以前項方法得財產上不法之利益或使第三人得之者，亦同。
前二項之未遂犯罰之。
附表：
一、偽造之「仕姬制服企業社」、「張金環」印章各一枚。
二、偽造仕姬企業社「員工職務證明書」、「薪資證明」上偽造之「仕姬制服企業社
    」、「張金環」印文各二枚，共四枚。
